臺灣宜蘭地方法院民事判決
111年度重訴字第38號
原      告  林志聰  
訴訟代理人  戴家旭律師

被      告  龔治家  
訴訟代理人  温令行律師
上列當事人間給付價金等事件，本院於民國111年10月6日言詞辯
論終結，判決如下：
    主  文
一、被告應給付原告新臺幣玖佰玖拾萬元，及其中新臺幣參佰參
    拾萬元部分自民國111年5月21日起至清償日止按週年利率百
    分之五計算之利息、其餘新臺幣陸佰陸拾萬元部分自民國11
    1年1月12日起至清償日止按週年利率百分之五計算之利息。
二、被告應與原告簽訂就宜蘭縣○○鄉○○段000地號土地及其上同
    段196建號、門牌號碼宜蘭縣○○鄉○○○路0段000號建物，以新
    臺幣參仟參佰萬元向原告購買之買賣契約書。
三、訴訟費用新臺幣參拾萬貳仟肆佰元由被告負擔。
四、本判決第一項，於原告以新臺幣參佰參拾萬元為被告供擔保
    後，得假執行。但被告如以新臺幣玖佰玖拾萬元為原告預供
    擔保，得免為假執行。
五、原告其餘假執行之聲請駁回。
    事實及理由
一、原告主張：兩造於民國110年11月12日簽訂買賣協議書（下稱系爭協議書），約定由原告以新臺幣（下同）3,300萬元出售登記於林金文名下之宜蘭縣○○鄉○○段000地號土地及其上同段196建號、門牌號碼宜蘭縣○○鄉○○○路0段000號建物（下稱系爭農舍，與前揭土地合稱系爭房地）予被告（以上內容下稱系爭協議）。系爭不動產嗣因故於111年2月23日登記於訴外人黃茂榮名下，惟黃茂榮已於111年3月11日簽署授權書（參原證3），全權委任原告代理系爭房地之買賣、產權移轉事宜。原告已於111年3月16日發函通知被告，原告有權移轉系爭房地及履行系爭協議，並無給付不能等情事。被告以原告未取得系爭房地所有權為由解除契約，不生解除契約之效力。況原告亦於111年3月31日信託登記取得系爭房地所有權，得處分系爭房地，履行系爭協議之給付義務。復且，被告倘欲主張解除系爭協議，亦應先行催告，被告未經催告，逕行解除系爭協議，與系爭協議書第6條約定不符。是被告仍有履行系爭協議之義務，應給付原告簽約款330萬元、使用執照核發後款項660萬元，並應與林志聰簽訂買賣契約書。爰依系爭協議書第1條第1、2點、第3條之約定，請求被告履行契約，並聲明如主文第一、二項所示，及願供擔保請准宣告假執行。
二、被告抗辯：系爭協議屬預約性質，於簽訂時，系爭農舍尚未
    興建完成，系爭土地則為林金文所有，原告稱其將依與林金
    文間之約定，於系爭農舍興建完成後由林金文移轉原告而取
    得房地所有權，故系爭農舍興建完成後，原應由原告自林金
    文取得系爭房地之所有權後，通知被告簽訂買賣契約，豈料
    系爭房地竟由黃茂榮取得並登記於其名下，與兩造間之系爭
    協議內容不符，且原告已陷於給付不能之狀態，被告毋庸催
    告，即得解除契約。被告已於111年3月10日函知原告解除契
    約，於111年3月11日送達。被告雖於111年3月31日由黃茂榮
    信託取得系爭房地所有權，惟信託之本質僅係管理行為，與
    系爭協議所定所有權移轉原告之定義難認相符。況原告既於
    111年3月11日即已收受被告通知，仍未依系爭協議履行，至
    111年3月31日即已逾系爭協議書第6條所定受通知後10日期
    間。又被告於系爭農舍興建完成後，即詢問各銀行、農會關
    於系爭房地貸款事宜，均未能貸得系爭協議書第1條第3項所
    定貸款成數七成即2310萬元，依該條項之規定，系爭協議書
    無條件解除。另原告出售系爭房地，係以老農配建之脫法行
    為之方法規避國家對於農地政策所為管制措施，系爭房地之
    買賣應為無效等語。並聲明：原告之訴駁回，如受不利判決
    ，願供擔保請准宣告免為假執行。
三、本院之判斷：
㈠、原告主張兩造於110年11月12日簽訂系爭協議書，約定由被告
    以3300萬元向原告購買系爭房地。系爭農舍於兩造簽訂系爭
    協議時尚未興建完成，系爭土地則登記為林金文所有。嗣於
    111年2月23日系爭房地所有權人登記為黃茂榮，111年3月28
    日再由黃茂榮與原告訂立信託契約，於111年3月31日信託登
    記予原告等情，為兩造所不爭執，且有系爭協議書（見本院
    卷第15至17頁）、土地登記第一類謄本及地籍異動索引（見
    本院卷第81至97頁）、土地（建築改良物）及信託契約書（
    見本院卷第39至41頁）等件為證，自堪信為真實。
㈡、依系爭協議書前言及第1條約定：「立協議書人林志聰（以下
    簡稱甲方）龔治家（以下簡稱乙方），茲因甲方已向原地主
    承買座落宜蘭縣○○鄉○○段000地號全部土地一筆及土地上興
    建農舍全部一棟……，今產權登記名義人為林金文（興建農舍
    為老農配建，已告知乙方知悉），……甲乙雙方協議條件如下
    ：1、乙方願意以總價新臺幣3300萬元整向甲方購買上開不
    動產（土地及農舍），價款給付之方式：⒈本協議簽訂後先
    給付新臺幣330萬元整。……⒉使用執照核發後二十日內再給付
    新臺幣660萬元整。（產權過戶甲方後十日內，雙方同意會
    同簽訂買賣契約書）⒊不動產過戶款新臺幣2310萬元整，俟
    不動產產權移轉過戶乙方或乙方指定人名義五日內， 一次
    付清（雙方同意買方貸款成數為七成，倘無法貸款七成時(
    買方不得貸款指定銀行)，雙方同意無條件解除契約書，但
    買方個人因素不在此限，且買方已追加之建材費用，買方同
    意無條件支付予賣方，賣方日後無須再退回與買方，買方並
    於建材確定後，即支付差額之款項，買方絕無異議）」、第
    3條約定：「……雙方並同意最遲應於不動產產權移轉過戶甲
    方後通知乙方十日內至台灣房屋礁溪特許加盟店-恆安不動
    產有限公司簽訂正式買賣契約書」、第6條約定：「甲乙雙
    方同意：倘甲方不履行本協議書之規定時，經乙方書面通知
    十日內甲方仍不履行時，視同甲方違約，甲方願需無條件賠
    償乙方所付價款多壹倍之金額……，乙方於收到甲方全部賠償
    金額後（本票即交還甲方），本協議書即宣告解除，反之倘
    乙方不履行本協議書之規定時，經甲方書面通知十日內乙方
    仍不履行時，視同乙方違約，乙方願將已付金額無條件由甲
    方沒收，本協議書即宣告解除，甲乙雙方絕無異議」、第7
    條約定：「本不動產目前登記林金文名義下已告知買方知悉
    ，雙方同意將產權過戶予甲方後十日內，簽訂買賣契約書將
    產權移轉過戶予乙方或乙方指定人名義」、第8條約定：「
    甲方應於民國111年2月28日前取得農舍使用執造，逾期甲方
    需給付每月壹萬元正與買方作為補償」等情，有系爭協議書
    可參。則依系爭協議書所載，系爭房地原非登記於原告所有
    ，將於所有權移轉予原告後，始得移轉予被告之事實，為被
    告所明知。又被告於簽訂系爭協議時已將簽約款330萬元，
    交由台灣房屋礁溪特許加盟店恆安不動產有限公司保管，為
    兩造所不爭（見本院卷第202頁）。足認被告於簽訂系爭協
    議時，已依系爭協議之內容履行。再依系爭協議書第8條之
    約定，原告應於111年2月28日前取得系爭農舍使用執照，且
    依第1條第2項之約定，被告應於使用執照核發後20日內給付
    660萬元。查系爭農舍使用執照已於110年12月22日核發，有
    使用執照可參（見本院卷第45頁），未逾系爭協議書所訂上
    開期限，被告自有依系爭協議書第1條第2項給付660萬元之
    義務。被告嗣拒絕將保管於上開不動產公司之330萬交付原
    告，亦未給付660萬元，原告依系爭協議書第1條第1、2項請
    求被告給付，為有理由。
㈢、被告答辯稱系爭房地已於111年2月23日移轉於黃茂榮名下，
    原告就系爭協議有給付不能、不完全給付情形云云，經查，
    被告明知系爭房地原非登記於原告所有，系爭協議亦以將來
    原告取得所有權再移轉予被告做為履行之內容，是系爭房地
    登記予黃茂榮所有，尚難逕認原告就系爭協議已有給付不能
    。況黃茂榮已委任及授權原告得辦理系爭房地之買賣及所有
    權移轉等事宜，有111年3月11日授權書可參（見本院卷第21
    頁），嗣系爭房地更於111年3月31日由黃茂榮信託登記予原
    告，且依信託契約書所載，原告係受託「依約管理處分（出
    售）信託物所有權」 （見本院卷第41頁），顯見原告得移
    轉系爭房地所有權，並無給付不能之情形。系爭協議書雖載
    明系爭房地原登記為林金文所有等文字，然依系爭協議全意
    旨及訂約之目的，無非係由被告給付價金買受系爭房地，原
    告於取得系爭房地所有權後移轉予被告，系爭房地之原所有
    權人為何人，並非契約重要之點，亦無何原所有權人非登記
    於林金文名義則不能成立系爭協議之因素，則系爭房地於11
    1年2月23日至111年3月30日期間登記為黃茂榮所有，被告未
    能證明有何影響系爭協議之履行之情形，其答辯稱原告不完
    全給付，難認可採。從而，被告雖於111年3月10日以律師函
    主張解除系爭協議，惟依上開說明，被告並未取得解除權，
    該解除契約之意思表示不生效力。
㈣、被告答辯稱系爭協議為預約，原告不得依預約對被告請求給
    付價金云云，查，就系爭協議之內容觀之，已就本件買賣之
    標的、價金之給付、稅金之分擔、解除權等契約必要之點詳
    為約定，雖因原告尚未取得系爭房地之所有權，而未簽訂買
    賣契約書，然不影響系爭協議係就系爭房地為買賣之性質，
    被告前亦已開始履行系爭協議，即依系爭協議書第1項第1項
    將330萬元交付上開不動產公司保管。是系爭協議是否為預
    約，不影響原告依系爭協議請求之權利。被告上開答辯，並
    無理由。
㈤、被告又答辯稱：系爭房地無法貸款7成，契約無條件解除云云
    。查，系爭協議書第1條第3款約定，不動產過戶款2310萬元
    係於系爭房地移轉予被告後5日內給付，依其文義，該金額
    為系爭房地買賣價金之七成（即3310萬×70%），並約定被告
    不得指定貸款銀行，及非被告個人因素而無法貸得七成，始
    得主張解除契約。則依系爭協議之約定，應由被告送件申請
    貸款後，未能貸得上開金額，始生解除契約與否之問題。然
    系爭房地因被告拒絕將保管於上開不動產公司之330萬交付
    原告，且並未給付660萬元，而尚未簽訂買賣契約書及由原
    告將系爭房地移轉予被告，亦尚未由被告進行貸款之申請。
    依不動產交易實務，在買受人需貸款買受房地之情形，均係
    買受人以交易標的之房地，交由銀行或農會評估買受人信用
    情形、房地現況及該次交易價額後，決定在以標的物為抵押
    之情形下，可核給貸款之金額及利率。則系爭房地是否得貸
    款2310萬元，尚待以買受人即被告名義就系爭房地向銀行或
    農會申請貸款始得決定，本件被告並未舉證其曾向銀行或農
    會正式申請貸款，尚無從得知系爭房地可否由被告貸款2310
    萬元。至被告所稱曾向三星農會、合作金庫、蘇澳分行、中
    小企銀詢問可貸款金額，經答覆僅得貸款1400萬至1600萬元
    等語，固據提出訊息內容為證（見本院卷第121至129頁），
    然該內容中被告所提供核貸參考文件僅有建物所有權狀，未
    見提出買賣契約書、系爭房地現況或其他有關個人信用等文
    件供銀行或農會參考，是上開銀行、農會所指貸款1400萬至
    1600萬元，顯係概估之金額，不能認係已考量買受人信用情
    形、房地現況及交易價額所為之核貸金額。此由本院依原告
    聲請向宜蘭縣境內多家農會函查以被告為申請人，以系爭房
    地為標的，最高可核貸金額若干，經三星地區農會回覆：僅
    得知系爭房地資料，難據此評估最高可核貸金額（見本院卷
    第147頁）；蘇澳地區農會回覆：未提供地籍圖、建物成果
    圖、土地及建物登記謄本等相關資料，故無法評估可核貸金
    額（見本院卷第155頁）；冬山鄉農會回覆：尚未承作被告
    遞送之任何案件，且該會放款值核估目前並無以單一條件做
    評估之情形，故無法提供最高核貸金額（見本院卷第159頁
    ）；五結鄉農會回覆：無系爭房地之授信案件（見本院卷第
    157頁）；羅東鎮農會、頭城鎮農會、五結鄉農會、礁溪鄉
    農會則均回覆：無受理被告申請貸款（見本院卷第149、153
    、157、161頁）等情，亦可佐證非經買受人申請並提供系爭
    房地及個人信用等相關資料，無法評估貸款金額。至員山鄉
    農會固回覆系爭房地於111年1、2月間最高可核貸2300萬元
    ，有員山鄉農會111年8月30日員農信字第1110002506號函為
    證（見本院卷第173頁），惟該項可為貸款金額之得出係因
    黃茂榮以系爭房地設定抵押，向員山鄉農會申請貸款，有員
    山鄉農會111年9月14日員農信字第1110002641號函為證（見
    本院卷第191頁）。且該金額2300萬元與兩造約定之2310萬
    元僅差距10萬元，堪認原告主張系爭房地如依約履行、送件
    申請貸款，應可貸得2310萬元等語，尚非無據。被告抗辯以
    系爭房地未能貸款7成解除契約云云，亦不可採。
㈥、至被告答辯原告出售系爭房地，係以老農配建之脫法行為之
    方法規避國家對於農地政策所為管制措施，系爭房地之買賣
    應為無效云云，查被告於簽訂系爭協議時，已明知本件買賣
    標的係由「老農配建」（見系爭協議前言第3行），又本國
    並無禁止非自耕農購買農地及農舍，被告上開答辯，難謂可
    採。
四、綜上，原告依系爭協議書第1條第1、2項之約定，請求被告
    給付原告990萬元，及其中330萬元部分自111年5月21日即起
    訴狀繕本送達翌日起至清償日止按年息5%計算之法定遲延利
    息、其餘660萬元部分自111年1月12日起至清償日止按年息5
    %計算之法定遲延利息，又依系爭協議書第1條第2項、第3條
    之約定，請求被告與原告簽訂就系爭房地以3300萬元向原告
    購買之買賣契約書，均有理由，應予准許。
五、原告陳明願供擔保聲請宣告假執行，經核就本判決第一項部
    分，合於法律規定，酌定相當之擔保金額宣告之；本判決第
    二項係命被告為一定意思表示，性質上不宜宣告假執行，此
    部分之聲請，應予駁回。被告陳明願供擔保，聲請宣告免為
    假執行，合於法律規定，爰酌定相當之擔保金額宣告之。 
六、本件事證已臻明確，兩造其餘調查證據之聲請，核無必要，
    其餘攻擊、防禦方法及所提證據，亦均與判決結果不生影響
    ，爰不一一論列，併此敘明。
七、訴訟費用負擔之依據：民事訴訟法第78條。本件訴訟費用額
    ，依後附計算書確定如主文所示之金額。
中　　華　　民　　國　　111 　年　　11　　月　　4 　　日
                  民事庭  法　官  謝佩玲
計    算    書
項        目          金      額（新臺幣）      備    註
第一審裁判費              302,400元
合        計              302,400元　　　　　　　　　
正本係照原本作成。
如對本判決上訴，須於判決送達後20日內向本院提出上訴狀。
如委任律師提起上訴者，應一併繳納上訴審裁判費。
中　　華　　民　　國　　111 　年　　11　　月　　4 　　日
                          書記官　黃家麟